ACORDAO-COMPLETO-2383355

ACÓRDÃO 11574/2020 ATA 36/2020 - PRIMEIRA CÂMARA

VISTOS, relatados e discutidos estes autos que cuidam de pedido de reexame interposto por Maurício Eufrazino Cavalcante contra o Acórdão 3588/2019-TCU-Primeira Câmara, corrigido por inexatidão material pelo Acórdão 8536/2019-TCU-Primeira Câmara, que considerou ilegal seu ato de aposentadoria;
	ACORDAM os Ministros do Tribunal de Contas da União, reunidos em sessão da Primeira Câmara, com fundamento no artigo 48 da Lei 8.443/1992, c/c os artigos 285 e 286 do RI/TCU, diante das razões expostas pelo Relator, em:
	9.1. conhecer e negar provimento ao pedido de reexame;
	9.2. dar ciência deste acórdão ao recorrente e à Câmara dos Deputados.

Pedido de reexame interposto contra decisão que considerou ilegal ato de aposentadoria.

Primeira Câmara

Câmara dos Deputados.

3. Recorrente: Maurício Eufrazino Cavalcante (XXX.316.801-XX).

13.1. Ministros presentes: Walton Alencar Rodrigues (Presidente), Benjamin Zymler e Bruno Dantas (Relator).
13.2. Ministros-Substitutos presentes: Augusto Sherman Cavalcanti e Weder de Oliveira.

BRUNO DANTAS

Ministro Walton Alencar Rodrigues.

Cuidam os autos de pedido de reexame interposto por Maurício Eufrazino Cavalcante contra o Acórdão 3588/2019-TCU-Primeira Câmara, corrigido por inexatidão material pelo Acórdão 8536/2019-TCU-Primeira Câmara, lavrado nos seguintes termos:
"VISTOS, relatados e discutidos estes autos em que se analisa ato de aposentadoria.
ACORDAM os Ministros do Tribunal de Contas da União, reunidos em sessão da Primeira Câmara, ante as razões expostas pelo Relator e com fundamento no art. 71, inciso III, da Constituição Federal, no art. 1º, inciso V, e art. 39, incisos I e II, da Lei 8.443/1992, no art. 260 do Regimento Interno do Tribunal de Contas da União, em:
9.1. considerar ilegal e negar registro ao ato de concessão de aposentadoria em favor de Maurício Eufrazino Cavalcante (CPF XXX.316.801-XX) ;
9.2. dispensar a devolução dos valores indevidamente recebidos até a data desta deliberação, com base no Enunciado 106 da Súmula da Jurisprudência do TCU;
9.3. esclarecer ao interessado que, no caso de não provimento de recurso eventualmente interposto junto ao TCU, deverão ser repostos os valores recebidos após a ciência do acórdão;
9.3.1. determinar à Câmara dos Deputados, com base no art. 45 da Lei 8.443/1992, que:
9.3.2. faça cessar os pagamentos decorrentes do ato impugnado, comunicando ao TCU, no prazo de quinze dias, as providências adotadas, nos termos dos art. 262, caput, do Regimento Interno do TCU;
9.3.3. informe ao interessado o teor do acórdão prolatado, encaminhando ao TCU, no prazo de trinta dias, comprovante da data de ciência pelo interessado, nos termos do art. 4º, § 3º, da Resolução-TCU 170/2004;
9.3.4 cadastre, no prazo de 30 dias, nos termos do art. 19, § 3º, da IN TCU 78/2018, novo ato do interessado escoimado da irregularidade verificada nos autos."
2.	Admitido o processamento do recurso, porquanto preenchidos os requisitos previstos no art. 48 da Lei 8.443/1992, conferi efeito suspensivo aos itens 9.1, 9.3.1, 9.3.2 do acórdão recorrido (peça 29) .
3.	Instruído o feito, faço reproduzir, com os ajustes que julgo pertinentes, o exame técnico e o encaminhamento oferecidos pela Secretaria de Recursos deste Tribunal (peça 35) , que contou com a anuência do corpo diretivo daquela unidade (peça 36) e do Ministério Público junto ao TCU (peça 37) :
"HISTÓRICO
2.	Sobre o exercício de funções comissionadas pelo interessado, os seguintes períodos constam do ato encaminhado a este Tribunal (peça 10) :
	Função
	Período
	Total

	Ajudante B FC2
	8/9/1976 a 28/2/1977
	5 meses e 21 dias

	Ajudante B FC3
	5/6/1980 a 14/5/1981
	11 meses e 9 dias

	Ajudante B FC2
	25/3/1991 a 16/3/1995
	3 anos, 11 meses e 23 dias

2.1. A incorporação de quintos do interessado teve amparo em funções comissionadas exercidas até a vigência da Lei 9.624/1998, o que estaria em consonância com o entendimento do Supremo Tribunal Federal e a jurisprudência mais recente desta Corte de Contas.
2.2. No entanto, o valor recebido pelo inativo é o de 10/10 de FC-3, quando deveria ser 8/10 de FC-2 e 2/10 de FC-3.
2.3. Verificou-se, então, que o interessado percebe parcela de quintos/décimos diferente daquela que foi efetivamente exercida na época.
2.4. Sobre o tema, no âmbito do Acórdão 4783/2014-TCU-Segunda Câmara, este Tribunal deixou assente que a incorporação de quintos deve se dar com base na remuneração da função comissionada exercida.
2.5. Nesse sentir, não há base jurídica para a percepção do valor referente a 10/10 de FC-3. Daí porque a aposentadoria do recorrente foi julgada ilegal.
 EXAME DE ADMISSIBILIDADE
3.	Reitera-se o exame preliminar de admissibilidade de peça 26, em que se propôs o conhecimento do recurso, nos termos do artigo 48 da Lei 8.443/1992, c/c os artigos 285 e 286, parágrafo único, do RI/TCU, suspendendo-se os efeitos dos subitens 9.1, 9.3.1 e 9.3.2 do Acórdão 3588/2019-TCU-Primeira Câmara, em relação ao recorrente. Observa-se que o Excelentíssimo Senhor Ministro Bruno Dantas, mediante despacho de peça 29, conheceu do recurso nos termos propostos pelo SAR/Serur. 
MÉRITO
4.	Constitui objeto do presente recurso definir se:
a) houve a incidência da decadência;
b) o recorrente tem direito à incorporação de 10/10 de FC 3.
5. Da decadência
5.1. O recorrente aduz que teria ocorrido a incidência da decadência prevista no art. 54 da Lei 9.784/1999, com base nos seguintes argumentos:
5.2. O art. 54 da Lei 9.784/1999 é bem claro na sua exposição, quando disse que a anulação de atos administrativos decai em 5 anos.
Análise:
5.3. Sobre a decadência do poder/dever de a Administração rever os seus próprios atos e o exercício do controle externo por parte deste Tribunal, impende mencionar que o Supremo Tribunal Federal já se pronunciou acerca da não incidência da decadência administrativa, em face da inaplicabilidade do art. 54 da Lei 9.784/1999, aos processos por meio dos quais o TCU exerce sua competência constitucional de controle externo, prevista no inciso III do art. 71 da Constituição Federal, consoante entabulado no MS 24.859, verbis:
'EMENTA: CONSTITUCIONAL. ADMINISTRATIVO. PENSÃO. T.C.U.: JULGAMENTO DA LEGALIDADE: CONTRADITÓRIO. PENSÃO: DEPENDÊNCIA ECONÔMICA.
I. - O Tribunal de Contas, no julgamento da legalidade de concessão de aposentadoria ou pensão, exercita o controle externo que lhe atribui a Constituição Federal, art. 71, III, no qual não está jungindo a um processo contraditório ou contestatório. Precedentes do STF. 
II. - Inaplicabilidade, no caso, da decadência do art. 54 da Lei 9.784/99. 
III. - Concessão da pensão julgada ilegal pelo TCU, por isso que, à data do óbito do instituidor, a impetrante não era sua dependente econômica. 
IV. - MS indeferido.' (destaque acrescido) 
5.4. Ainda, com essa mesma orientação, vem à balha manifestação do Ministro Marco Aurélio, ao apreciar o MS 27.966:
'Quanto ao prazo previsto no artigo 54 da Lei nº 9.784/99, relativamente à revisão de atos administrativos, os pronunciamentos desta Corte são reiterados no sentido de não ser aplicável a ato complexo como é o da aposentadoria, vale dizer, fica afastado quando se faz em jogo a atuação do Tribunal de Contas da União, iniludivelmente também administrativa, apreciando o cálculo dos proventos da aposentadoria para homologá-la ou não - precedentes: Mandados de Segurança nº 24.997-8/DF, 25.090-9/DF e 25.192-1/DF, relatados pelo Ministro Eros Grau, com acórdãos publicados no Diário da Justiça de 1º de abril de 2005 - os concernentes aos dois primeiros - e 6 de maio de 2005, respectivamente.' 
5.5. É sobremodo importante ressaltar que a questão já se encontra dirimida no âmbito do TCU, por meio da Súmula-TCU-278:
Os atos de aposentadoria, reforma e pensão têm natureza jurídica de atos complexos, razão pela qual os prazos decadenciais a que se referem o § 2º do art. 260 do Regimento Interno e o art. 54 da Lei nº 9.784/99 começam a fluir a partir do momento em que se aperfeiçoam com a decisão do TCU que os considera legais ou ilegais, respectivamente (grifos acrescidos) 
5.6. Por conseguinte, descabe invocar o art. 54 da Lei 9.784/1999 quando a questão versar acerca da apreciação de atos sujeitos a registro e regulados, integral ou subsidiariamente, por lei específica, no caso a Lei 8.443/1992. Nesse sentido, v.g., é de se citar os seguintes julgados do STF: MS 25.440, MS 25.256, MS 25.192, MS 24.997 e MS 25.090.
6. Da incorporação de 10/10 de FC-3
6.1. O recorrente aduz que tem direito a 10/10 de FC-3, com base nos seguintes argumentos:
6.2. O Ato da Mesa 7, de 14/3/1995, que deu azo a toda essa celeuma, é muito claro, ao dispor:
'Art. 39. Aos servidores a que alude os arts 1° e 2°, na execução da função de ajudante B, fica assegurada a percepção de gratificação correspondente à Função Comissionada FC-03.'
6.3. Assim, dúvida não subsiste, de que a função de ajudante B, FC-2 foi transformada em FC-3, a partir da edição do referido Ato da Mesa, que entrou em vigor na data da sua publicação, mantendo a incorporação dos quintos em 10/10 de FC-3.
Análise:
6.4. As funções comissionadas efetivamente exercidas pelo interessado foram as seguintes (peça 10) :
	Função
	Período
	Total

	Ajudante B FC2
	8/9/1976 a 28/2/1977
	5 meses e 21 dias

	Ajudante B FC3
	5/6/1980 a 14/5/1981
	11 meses e 9 dias

	Ajudante B FC2
	25/3/1991 a 16/3/1995
	3 anos, 11 meses e 23 dias

6.5. Pois bem. O art. 10, § 2º, I, da Lei 8.911/1999, que somente foi revogado em 11/12/1997 pela Lei 9.527/1997, assim dispunha:
'Art. 10. É devida aos servidores efetivos da União, das autarquias e das fundações públicas, regidos pela Lei nº 8.112, de 11 de dezembro de 1990, cedidos, por afastamento, para exercício em órgão ou entidade do mesmo Poder ou de outro Poder da União, a incorporação de quintos decorrentes do exercício de cargo em comissão e de função de direção, chefia e assessoramento. 
 (...) 
§ 2º Será admitida a conversão dos quintos incorporados, por parcelas equivalentes, nas seguintes situações: 
I - quando ocorrer transformação do cargo ou função originária da incorporação efetivada; 
 (...) ' (grifos acrescidos) 
6.6. Observa-se que o inciso I supra é uma realidade morfológica e sintática e, por via de consequência, deve ser interpretado literalmente. É do prisma literal o primeiro caminho que o intérprete deve percorrer com o intuito de alcançar o seu sentido. No entanto, após uma primeira perquirição filológica, impõe-se um trabalho lógico e sistemático, eis que nenhum inciso pode ser considerado separadamente do contexto em que se encontra situado. É nesse sentido a doutrina de Carlos Maximiliano:
'A abstração sistemática é a lógica da ciência do Direito. Ninguém pode tornar-se efetivo senhor de disposições particulares sem primeiro haver compreendido a milímoda variabilidade do assunto principal na singeleza de ideias e conceitos da maior amplitude; ou, por outras palavras, na simples unidade sistemática' (grifos acrescidos) (in Hermenêutica e Aplicação do Direito, 15ª Ed., Rio de Janeiro: Forense, 1995, p. 5) .
6.7. Corroborando essas considerações, traz-se à colação a lição de Maurício Godinho Delgado e Gabriela Neves Delgado:
'Ora, o Direito é um conjunto sistemático de regras e princípios jurídicos, formando um todo lógico, coerente, harmônico. A ideia de sistema que impera no fenômeno jurídico faz com que o processo interpretativo situe a norma enfocada no conjunto normativo mais próximo, ao invés de trata-la como uma realidade isolada e estanque' (grifos acrescidos) (in A reforma trabalhista no Brasil: com os comentários à Lei 13.467/2017. São Paulo: LTr, 2017, p. 217) .
6.8. Nesse quadro, o inciso I do § 2º do art. 10 da Lei 8.911/1994 deve ser interpretado sistematicamente com o seu caput, que trata da incorporação de quintos de servidores cedidos para outros órgãos. É dizer: o inciso I trata da conversão dos quintos incorporados, quando ocorrer transformação do cargo ou função originária ocupados por servidores cedidos, que não é o caso do recorrente. Daí porque não se lhe aproveita o referido inciso.
6.9. Por conseguinte, concorda-se com a remansosa jurisprudência deste Tribunal, no sentido de que não cabe a incorporação de parcela de quintos/décimos de função comissionada diferente daquela efetivamente exercida à época (Acórdãos 2.535, 3.591 e 4.196/2017, da relatoria do ministro Aroldo Cedraz, e Acórdãos 5.507, 8.735 e 9.719/2017 e 2.526/2018, da relatoria do ministro José Múcio Monteiro, todos da 2ª Câmara, por exemplo) .
6.10. Sobre a importância dos precedentes supracitados, vem à balha a doutrina de Cueto Rua:
'As sentenças dos juízes são fontes do Direito porque elas inspiram outros juízes, os funcionários administrativos, os legisladores e os integrantes do grupo social, levando-lhes a atuar de uma maneira similar no futuro' (apud Octavio Bueno Magano, in Manual de Direito do Trabalho, Parte Geral, 4ª Ed., São Paulo: LTr, 1991, p. 99) .
6.11. Nesse sentir, opina-se pela rejeição dos argumentos apresentados pelo recorrente.
CONCLUSÃO
7.	Da análise anterior, conclui-se que:
a) não houve a incidência da decadência;
b) o recorrente não tem direito à incorporação de 10/10 de FC 3.
7.1. Ex positis, é de se opinar no sentido de se negar provimento ao presente recurso.
PROPOSTA DE ENCAMINHAMENTO
8.	Ante o exposto, submetem-se os autos à consideração superior, propondo-se, com fundamento no art. 48 da Lei 8.443/1992:
conhecer do recurso interposto, para, no mérito, negar-lhe provimento;
b) dar ciência do acórdão que for prolatado ao recorrente e aos demais interessados, ressaltando-se que o relatório e o voto que o acompanharem podem ser consultados no endereço www.tcu.gov.br/acordaos, no dia seguinte ao de sua oficialização."
	É o relatório.

não há.

Procuradora-Geral Cristina Machado da Costa e Silva.

APOSENTADORIA. incorporação de quintos em desacordo com as funções efetivamente exercidas. pedido de reexame. ELEMENTOS INSUFICiENTES PARA ALTERAR A DELIBERAÇÃO RECORRIDA. CONHECIMENTO. negativa de provimento.

APOSENTADORIA (APOS)

Secretaria de Recursos (Serur).

Cuidam os autos de pedido de reexame interposto por Maurício Eufrazino Cavalcante contra o Acórdão 3588/2019-TCU-Primeira Câmara, corrigido por inexatidão material pelo Acórdão 8536/2019-TCU-Primeira Câmara, que considerou ilegal seu ato de aposentadoria em razão da incorporação de quintos em desacordo com as funções efetivamente exercidas.
2.	Inicialmente, ratifico o despacho exarado no sentido de que o recurso deve ser conhecido, porquanto preenche os requisitos de admissibilidade previstos no artigo 48 da Lei 8.443/1992.
3.	Em síntese, o recorrente alega que: a) houve incidência da decadência; e b) tem direito à incorporação de 10/10 de FC-3 com amparo no Ato da Mesa 7 da Câmara dos Deputados, de 14/3/1995.
4.	A Secretaria de Recursos, com o apoio do Ministério Público junto ao TCU, concluiu que: a) não houve a incidência da decadência; e b) o recorrente não tem direito a 10/10 de FC-3. Assim, os pareceres são no sentido de negar provimento ao pleito.
5.	No mérito, acolho integralmente a análise empreendida pela secretaria especializada e adoto aqui, como razões de decidir, os fundamentos sustentados no parecer que compõe o relatório precedente, sem prejuízo de tecer as seguintes considerações.
6.	De fato, o mapa de funções exercidas pelo recorrente justifica a incorporação de 2/10 de FC-3 e 8/10 de FC-2, conforme amplamente demonstrado nos autos. A alteração inaugurada pelo Ato da Mesa 7 da Câmara dos Deputados, de 14/3/1995, que assegurou o pagamento de gratificação correspondente a FC-3 aos ocupantes da função de ajudante "B", somente tem eficácia a partir de sua publicação.
7.	Significa que esse Ato da Mesa não interfere nas incorporações ocorridas anteriormente à sua publicação, ou seja, nas incorporações da função ajudante "B" quando ela correspondia à FC-2, essa efetivamente exercida pelo recorrente.
8.	Não há amparo, portanto, à tese sustentada pelo recorrente, devendo ser mantida a remansosa jurisprudência do TCU no sentido de que a incorporação de quintos deve corresponder à função efetivamente exercida, a exemplo dos Acórdão 4783/2014-TCU-Primeira Câmara, 2.535/2017-TCU-Segunda Câmara e 2.526/2018-TCU-Segunda Câmara.
9.	Quanto à alegação de que teria incidido a decadência do art. 54 da Lei 9.784/1999, importa destacar que o ato do interessado foi apreciado em absoluta consonância com a jurisprudência do Supremo Tribunal Federal (MS 24.997-8/DF, MS 24.958-7/DF e MS 25.015-1/DF) , acompanhada pelo TCU (Súmula 278) , no sentido de que o ato de aposentadoria, reforma ou pensão, por sua natureza complexa, somente se aperfeiçoa com o exame e consequente registro pelo Tribunal de Contas, nos termos do art. 71, inciso III, da Constituição Federal. Desse modo, não havia qualquer óbice para que o TCU negasse o registro ao ato do recorrente.
10.	Nesse cenário, não tendo sido apresentados elementos capazes de infirmar a deliberação recorrida, cumpre ao TCU negar provimento ao pleito, mantendo-se inalterado o 3.588/2019-TCU-Primeira Câmara, com as retificações do Acórdão 8536/2019-TCU-Primeira Câmara.
	Ante o exposto, voto por que o Tribunal adote a deliberação que ora submeto à apreciação deste Colegiado.
	TCU, Sala das Sessões Ministro Luciano Brandão Alves de Souza, em 13 de outubro de 2020.
Ministro BRUNO DANTAS
Relator